臺灣高等法院民事判決　　　　　　　　98年度上易字第1183號
上　訴　人　陳賑
訴訟代理人　陳美慧
複 代理 人　胡美慧律師
　　　　　　鄧翊鴻律師
被 上訴 人　台北富邦商業銀行股份有限公司
法定代理人　韓蔚廷
訴訟代理人　何有為
　　　　　　陳興俊
上列當事人間請求清償借款事件，上訴人對於中華民國98年10月
20日臺灣臺北地方法院98年度審訴字第5016號第一審判決提起上
訴，本院於100年3月30日言詞辯論終結，判決如下：
    主  文
上訴駁回。
第二審訴訟費用由上訴人負擔。
    事實及理由
一、被上訴人主張：原審共同被告陳基祥於民國95年5月23日邀
    同上訴人為連帶保證人，約定以新台幣（下同）108萬元為
    限就陳基祥之一切債務負連帶保證責任，嗣陳基祥向伊借款
    40萬元，借款期間自初次撥付日起至102年5月22日，約定利
    息自95年5月23日起至95年11月22日按伊指數型房貸基準利
    率加年息1.18%機動計算，自95年11月23日起至97年5月22日
    按伊指數型房貸基準利率加年息1.18%機動計算，自97年5月
    23日起至102年5月22日按伊指數型房貸基準利率加年息1.18
    % 機動計算，並同意隨伊指數型房貸基準利率變動而調整，
    以一個月為一期，依年金法，按月平均攤還本息。如有逾期
    攤還本金，借款人即喪失期限之利益，應立即全部償還，逾
    期清償在6個月以內者，按上開利率10%，超過6個月者，超
    過部分按上開利率20%計付違約金。另陳基祥向伊借款50萬
    元，借款期間自98年4月15日起至101年4月15日，約定利息
    按借款日一營業日英商路透股份有限公司6165頁之30天期臺
    灣次級市場短期票券之平均利率加碼2.653%機動計算（稅賦
    外加），以一個月為一期，依年金法，分84期，按月平均攤
    還本息。如有逾期攤還本金，借款人即喪失期限之利益，應
    立即全部償還，逾期清償在6個月以內者，按上開利率10%，
    超過6個月者，超過部分按上開利率20%計付違約金。詎陳基
    祥僅攤還前開借款本息至98年4月22日及98年5月14日，依上
    開約定，本件借款即視為全部到期。迄今仍積欠伊本金分別
    24萬4906元及49萬4694元及原判決所示之利息、違約金未清
    償，上訴人既為連帶保證人，依法應負連帶清償責任。爰依
    消費借貸及連帶保證契約，求為命陳基祥與上訴人應連帶給
    付被上訴人上開本息、違約金之判決（原審判命上訴人與陳
    基祥連帶給付被上訴人24萬4906元，及自98年4月23日起至
    清償日止，按被上訴人指數型房貸基準利率加碼年息1.18%
    計算之利息，並自98年5月24日起至清償日止，逾期在6個月
    以內者，按上開利率10%，超過6個月者，超過部份按上開利
    率20% 計付違約金。上訴人與陳基祥連帶給付被上訴人49萬
    4694元，及自98年5月15日起至清償日止，按年息3.241014%
    計算之利息，並自98年5月15日起至清償日止，逾期在6個月
    以內者，按上開利率10%，超過6個月者，超過部份按上開利
    率20%計付違約金）。答辯聲明：上訴駁回。
二、上訴人則以：伊自87年中風後行動不便，不可能於95年5月
    23日至被上訴人銀行簽立保證書（下稱系爭保證書）及辦理
    對保，伊並未曾於系爭保證書上簽名及蓋章，亦未曾授權他
    人代簽系爭保證書，伊並無為他人擔任連帶保證人之意思，
    系爭保證書所示之連帶保證人姓名及印文皆與伊之姓名不符
    ，顯係他人偽簽，自無庸負保證人責任等語，資為抗辯。上
    訴聲明：(一)原判決不利於其部分廢棄。(二)上開廢棄部分，被
    上訴人在第一審之訴駁回。
三、被上訴人主張：陳基祥邀同上訴人為連帶保證人向其借款等
    情；業據其提出95年5月23日陳基祥之借據、95年5月23日上
    訴人所簽系爭保證書，97年4月2日陳基祥之授信約定書暨綜
    合額度契約、98年4月15日動用申請書等件為證（原審卷第7
    -18頁），且為陳基祥所不爭執（原審卷第36頁）。上訴人
    雖否認系爭保證書；並辯稱：伊自87年中風後行動不便，不
    可能於95年5月23日至被上訴人銀行簽立系爭保證書及辦理
    對保，亦未曾授權他人代簽系爭保證書，伊並無為他人擔任
    連帶保證人之意思，自無庸負保證責任云云。
    (一)：
    惟查上訴人自86年12月11日起即擔任陳基祥之連帶保證人，
    因陳基祥未清償，隨後多次展期辦理簽立保證書，被上訴人
    均係以上訴人當時有效之身分證姓名核對其簽名無誤後，方
    始為之等情，業據被上訴人提出上訴人不同時期之身分證影
    本3枚、戶籍謄本及上訴人於86年12月11日保證書，86年12
    月12日抵押權設定契約書、89年12月29日保證書、91年12月
    18日保證書、92年12月26日保證書、94年1月10日保證書等
    件為證。審諸上訴人75年3月1日核發之身分證，其姓名為「
    陳賑」（本院卷第20頁），而86年12月11日最初其所立保
    證書及抵押權設定契約書，簽名均為「陳賑」（本院卷第
    21-23頁）；上訴人繼於89年4月13日獲補發身分證，其身分
    證上姓名為「陳賑涵」（本院卷第24頁），而自89年12月29
    日起，上訴人所立保證書3紙，簽名均為「陳賑涵」（本院
    卷第25-28頁）；嗣上訴人95年5月9日換發身分證，其上之
    姓名亦為「陳賑涵」（本院卷第29頁），95年5月23日系爭
    保證書連帶保證人姓名欄簽名亦為「陳賑涵」等情，可知不
    論係「陳賑」或「陳賑涵」，其身分證統一編號均同一，
    事實上為同一人，上訴人之戶籍謄本亦載有「…原姓名「陳
    賑涵」係誤錄民國97年5月7日更正姓名…」（本院卷第30頁
    ）。則被上訴人歷來均係以上訴人當時有效之身分證姓名為
    準，據為保證人核對其簽名，洵無疑義。尚難以其現今姓名
    與95年5月23日簽立系爭保證書姓名不符逕謂系爭保證書與
    其無關。
    (二)：
    次查上訴人曾於87年1月15日因顱內出血併右側肢體偏癱於
    長庚醫療財團法人基隆長庚紀念醫院接受開顱手術取出血塊
    及藥物治療，又其於87年1月15日即因顱內出血併右側肢體
    偏癱致其右手行動能力、書寫能力喪失。其最近一次回診就
    醫日為97年10月16日。其當時仍右側肢體偏癱且有失語症，
    其行動不便日常生活需他人照顧等情。此有長庚醫療財團法
    人基隆長庚紀念醫院99年3月16日（99）長庚院基法字第054
    號、同年4月16日（99）長庚院基法字第078號函檢附病歷記
    錄可稽（本院卷第57、第77頁），觀諸前揭病歷記錄上訴人
    自87年1月15日至2月28日出院時之「護理記錄單」多處記載
    「意識」、「意識狀態」、「與對答，可以搖頭、點頭表示
    」等情（本院卷第106-110頁，124頁正、背面），可知上訴
    人當時雖右側肢體偏癱且有失語症，但意識仍屬清楚。且證
    人林美慧（即陳基祥之配偶）亦證述：上訴人86年底中風，
    復建之後87年出院即接上訴人到我家住，到95年、96年左右
    都住我們家；他是半邊中風，他生病到95年或96年都在我們
    家，當時他可以由外勞扶著他走，他可以下樓走路，他意識
    清楚，他是傷到聲帶，所以講話不清楚，但是腦筋清楚。因
    為我們規定何時出去何時回來，他認識鄰居，也會跟鄰居打
    招呼。後來病情慢慢惡化等語（本院卷第242頁背面-243頁
    背面）。足見上訴人雖右側肢體偏癱且有失語症，意識仍屬
    清楚，應屬無疑。
    (三)：
    又上訴人自86年12月11日起即擔任陳基祥之連帶保證人，因
    陳基祥未清償，嗣多次辦理展期並簽立保證書，業據被上訴
    人提出86年12月11日保證書，86年12月12日抵押權設定契約
    書、88年12月22日保證書、89年12月29日保證書、91年12月
    18日保證書、92年12月26日保證書、94年1月10日保證書、
    系爭保證書等件為證；並據證人林美慧於本院證述：「我知
    道上訴人曾經在富邦銀行擔任保證人，86年幾月份我忘了，
    當時我先生生意需要資金，所以向上訴人提到請他協助，以
    房子去借款，是位於南港或內湖的銀行，我先生帶我公公去
    辦貸款手續，後來這筆錢陸續繳利息有展延，96、97年有遲
    延支付利息，銀行本來不願意讓我們展延，我們跟銀行請求
    說我們有困難，無法一次支付，後來銀行要我們一筆單純還
    利息，另一筆以本、利一起還，後來98年4月我先生（ 即陳
    基祥）中風，所以連利息都付不出來。（問：後來與銀行商
    量展延，上訴人有無配合你們去辦展延手續？）上訴人86年
    底中風，復建之後87年出院接上訴人到我家住到95年、96年
    左右都住我們家，那時候上訴人無法到銀行，都是富邦銀行
    人員到我們家辦展延，直到97年或98年辦理最後一次，有一
    次是在安養中心辦，至於哪一年我不記得。（問：如何對保
    ？）我先生在海南島工作，我會跟上訴人說貸款對保，上訴
    人無法簽名就蓋指印，簽名部分我協助他，幫忙握他的手簽
    名。（問：他有同意嗎？）我有告訴他，他有同意。且富邦
    銀行要來的前一天，我就跟上訴人說富邦銀行的人會來，富
    邦銀行的人來我們當場一起跟他講，他有同意。（問：有部
    分是蓋手印部分？）手印是上訴人手印，有部分簽名手寫的
    ，我幫她握他手幫忙他。（問：印章如何來的？）好像上訴
    人存摺的印章，他住我家，我知道他有一個存摺印章，其他
    的章是他從基隆帶過來的，大概有兩顆印章。（問：他不是
    已經中風，印文是他自己蓋或你們幫他蓋？）他是半邊中風
    ，他生病到95年或96年都在我們家，當時他可以由外勞扶著
    他走，他可以下樓走路，他意識清楚，他是傷到聲帶，所以
    講話不清楚，但是腦筋清楚」等語（本院卷第242頁背面-24
    3頁背面）。證人林美慧並證述：「（ 經提示借據、保證書
    ）95年度那次我握上訴人手簽名；97年大張那張保證書是在
    安養中心按指模，沒有簽名。蓋指模是上訴人用左手自己蓋
    。比較有印象的有兩次，一次在家中辦（對保），一次在安
    養中心辦，在安養中心是僅按指模，握他手的那次是在家中
    辦理的，在家中辦的是95年單據上的這次。在安養中心辦，
    我陪同去的只有一次，其他對保手續都是在家裡辦的」。「
    97年保證書指模是上訴人的，他有同意，我有在場。上訴人
    印章是他在郵局使用的印章。其他94年、95年份借據上用印
    部分，印章應該是從家裡帶去的，應該是上訴人舊有的印章
    ，沒有另外刻章，該章是否有用在其他地方，我不知道，另
    外一顆86年度借據上的印章，我不知道，因為我不在現場。
    至於97年及88年文件上的印章是用在郵局。」各等語（本院
    卷第244頁正、背面）。且證人林淑玲（即對保人員）亦證
    述曾於95年5月間在上訴人住處辦理簽約對保等語（本院卷
    第50頁）。參酌被上訴人提出歷年來上訴人之保證書，就其
    字體及大小以肉眼細觀印文計有三式，即86年12月11日保證
    書為一式，88年12月22日保證書與97年4月2日保證書另為一
    式，上訴人名字第3字均為「」；其餘89年12月29日保證
    書、91年12月18日保證書、92年12月26日保證書、94年1月
    10日保證書、系爭保證書等為一式，上訴人名字第3字均為
    「涵」（證物為外放），可知系爭保證書之印體從89年12月
    29日使用至95年系爭保證書間，確已使用多年。證人林美慧
    上揭所述得上訴人同意以家中舊有的印章加蓋保證書上，應
    非無稽。證人林美慧既為上訴人之媳婦，當無偏厚於被上訴
    人而故意對上訴人不利證詞之虞。足見系爭保證書係在家裡
    對保時，證人林美慧得上訴人同意幫忙握上訴人手所簽立，
    並以上訴人舊有的印章加蓋保證書上，並非臨時偽刻印章所
    蓋，應無疑義。
    (四)：
    保證契約為諾成契約，因當事人雙方意思表示一致而成立，
    對保除當事人另有特別約定外，並非契約之成立要件（最高
    法院69台上字第2002號判決參照）。系爭保證書既係得上訴
    人同意所簽立而用印，雖非其親自簽名，原難遽以上訴人右
    手行動不便、無書寫能力而否認之。亦難逕因其現今姓名係
    「陳賑」與95年5月23日簽立系爭保證書時名字為「陳賑
    涵」，姓名不符而否認之。況查陳基祥於95年5月23日向被
    上訴人分別借款40萬及50萬元，當日同時由上訴人簽立系爭
    保證書以擔保前開2筆借款之清償；陳基祥因無力清償嗣於9
    7年4月2日與被上訴人簽訂額度90萬元之授信約定書暨綜合
    額度契約，並於98年4月15日憑動用申請書借款50萬元，以
    償還前開95年5月23日所借之50萬元(即借新還舊)；而上訴
    人於97年4月2日陳基祥向被上訴人申請新授額度契約之同時
    亦簽立108萬元新保證書，有97年4月2日保證書可稽（本院
    卷第65-69頁）及97年4月2日陳基祥之授信約定書暨綜合額
    度契約、98年4月15日動用申請書、放款主檔明細表等件為
    證（原審卷第9-20頁）；參酌證人王南榮（97年保證書辦理
    對保者，亦為見證人之一）所證述當時對保程序進行之情形
    ：因上訴人當時人在養護所（在甘州街老人養護所），陳基
    祥的太太就與我約在養護所，我先找到林美慧赤峰街的住家
    ，但找不到人，之後她說她公公在養護所，所以我們到那裡
    對保。當時除了林美慧外，上訴人是坐著輪椅，由養護所的
    人著推輪椅來，當時上訴人的精神我認為應該還好，陳基祥
    太太林美慧有跟上訴人說我要去辦理對保，也有告訴上訴人
    說陳基祥要借款，須提供汐止房子作擔保，所以要上訴人作
    保證人，我也有問上訴人是否同意，上訴人說有同意，且之
    前陳基祥的太太林美慧也有跟上訴人說銀行的人要來辦理對
    保的事情。保證書上上訴人的章應該是林美慧帶過去。林美
    慧說她公公手沒有力，林美慧本來要牽著上訴人的手簽名，
    我說不行。之後就由上訴人蓋手印，章是林美慧帶過去。保
    證書上指印我確定這是上訴人的手印，我有親自看到是他的
    手印。（問：上訴人的章是林美慧帶過去的，上訴人有無同
    意使用此章？）應該是林美慧帶過去的，上訴人沒有表示反
    對，應該是有同意蓋章，他當時點點頭，我沒有特別與上訴
    人聊天，我只是跟他說我要作對保的動作，上訴人有點頭。
    （問：上訴人當時意識是否清楚其身分是保證人，是要為債
    務作保證？）我有告訴上訴人我的來意是要辦理對保，上訴
    人的反應就是點點頭，表示他知道等語（本院卷第193-194
    頁）。復參酌證人林美慧（亦為見證人之一）前揭證詞：97
    年大張那張保證書是在安養中心按指模，沒有簽名。蓋指模
    是上訴人用左手自己蓋。97年保證書指模是上訴人的，他有
    同意，我有在場。上訴人印章是他在郵局使用的印章等語（
    本院卷第244頁正、背面）。本院將97年保證書指印與上訴
    人當庭取具之指紋卡經送請內政部警政署刑事警察局鑑定結
    果確係同一人之指紋，亦有該局鑑定書可憑（本院卷第214-
    218頁），顯見97年保證書確係得上訴人同意，至無疑問。
    97年保證書對保地點係在養護所，並非家中，當非可由主債
    務人陳基祥或被上訴人任何一方得任意擺佈，且97年保證書
    實係延展原未清償之債務而來，若系爭(95年5月23日）保證
    書係未得上訴人同意而簽立，衡諸常情，上訴人焉可能繼於
    97年書立保證書？益證系爭保證書係得上訴人同意所簽立。
    再參酌上訴人為擔保其子陳基祥之貸款，除於86年12月11日
    簽立保證書外，尚以其自有之基隆市○○路10巷3之1號房地
    於86年12月12日設定抵押權以擔保債務人陳基祥及連帶債務
    人即上訴人之債務，有抵押權設定契約書可佐（本院卷第23
    頁），此為上訴人所未否認。倘上訴人主觀上自以為已無債
    務存在或未同意為連帶保證人，何以其抵押權登記，迄未處
    理，尤乖於情理。
    (五)：
    承上所述，95年5月23日系爭保證書應係上訴人同意而書立
    ，自難解免其應負之連帶保證責任
四、綜上所述，上訴人前詞所辯尚無可取。堪信被上訴人主張為
    真。從而，被上訴人本於保證契約，求為判命上訴人與陳基
    祥應連帶給付被上訴人24萬4906元，及自98年4月23日起至
    清償日止，按被上訴人指數型房貸基準利率加碼年息1.18%
    計算之利息，並自98年5月24日起至清償日止，逾期在6個月
    以內者，按上開利率10%，超過6個月者，超過部份按上開利
    率20%計付違約金。上訴人與陳基祥應連帶給付被上訴人49
    萬4694元，及自98年5月15日起至清償日止，按年息3.24101
    4%計算之利息，並自98年5月15日起至清償日止，逾期在6個
    月以內者，按上開利率10%，超過6個月者，超過部份按上開
    利率20%計付違約金，洵屬有據，應予准許。原審判命上訴
    人與陳基祥如數連帶給付，於法並無不合。上訴意旨指摘原
    判決此部分不當，求予廢棄改判，為無理由，應予駁回。
五、本件事證已臻明確，兩造其餘攻擊防禦及未經援用之證據，
    （包括其他鑑定筆跡調查證據之聲請）經審酌後核與判決結
    果不生影響，爰不一一論述，附此敘明。
六、據上論結，本件上訴為無理由，依民事訴訟法第449條第1項
    、第78條、第85條第1項前段，判決如主文。
中    華    民    國   100    年    4     月    20    日
                    民事第十二庭
                        審判長法  官  吳謀焰
                              法  官  李昆曄
                              法  官  李瑜娟
正本係照原本作成。
不得上訴。
中    華    民    國   100    年    4     月    21    日
                              書記官  鐘秀娥